【裁判字號】    95,智上,12
【裁判日期】    950829
【裁判案由】    排除侵害
【裁判全文】
臺灣高等法院民事判決                  95年度智上字第12號
上  訴  人  甲○○
訴訟代理人  林孜俞律師
被 上訴 人  淇展有限公司
法定代理人  丙○○
訴訟代理人  張家豪律師
            張建鳴律師
參  加  人  乙○○
上列當事人間請求排除侵害事件，上訴人對於中華民國95年2月3
日台灣板橋地方法院94年度智字第７號第一審判決提起上訴，本
院於95年8月15日言詞辯論終結，判決如下：
    主  文
原判決廢棄。
被上訴人在第一審之訴駁回。
第一、二審訴訟費用由被上訴人負擔。參加訴訟費用由參加人負
擔。
    事實及理由
一、本件被上訴人主張略以：如附件所示「SH」設計圖（下稱系
    爭圖形，即原審證8之圖形）為參加人乙○○於民國90年6至
    8 月間所創作，該圖形具有原創性、獨特性及個別性，非僅
    屬單純字母排列，自屬受著作權法保護之美術著作。嗣乙○
    ○於民國91年1月1日將系爭圖形著作財產權讓與被上訴人，
    故被上訴人已享有系爭圖形著作之重製權。又被上訴人於90
    年12月29日即委託華特興業有限公司（下稱華特興業公司）
    製作系爭圖形之印刷輪，並自91年1月4日起陸續委託信立化
    學工業股份有限公司（下稱信立公司）利用印刷輪製作具有
    系爭圖形之皮料 ，嗣並以前開皮料加工製造皮件於同年3月
    初出貨至巴西銷售，故被上訴人確於91年間生產皮包即使用
    系爭圖案，亦於同年在大台北地區廣泛銷售具有系爭圖形之
    各類皮件。按兩造均為在大台北地區從事買賣皮件之廠商，
    上訴人實有合理機會知悉系爭圖形，竟抄襲系爭圖形重製於
    皮件商品上，並於92年12月17日申請商標，顯已侵害被上訴
    人之重製權。又上訴人固主張其於90年間即委託訴外人大陸
    地區駿業輔料有限公司（下稱駿業公司）設計前開商標及製
    作吊牌云云，惟其所提出之證物真實性均有疑問，且內容亦
    難謂與系爭圖形有關，上訴人所稱委託設計商標之流程亦與
    一般經驗法則不符。再者，上訴人亦未提出任何創作原稿或
    說明實際創作人，實難認系爭圖形為上訴人所原創。爰依著
    作權法第84條規定請求排除上訴人前開侵權行為等語，並求
    為判決：上訴人不得重製被上訴人如附件所示之「SH」設計
    圖圖形著作（原審判決被上訴人勝訴，上訴人不服提起上訴
    ）。爰答辯聲明：(一)上訴駁回。(二)第一、二審訴訟費用均由
    上訴人負擔。
二、上訴人則以：上訴人於90年間即委託駿業公司設計 「ISI」
    商標圖樣製作吊牌，並向大陸地區長江皮革貿易公司（下稱
    長江皮革公司）訂購印製「ISI」圖樣皮料， 再委由當地興
    達手袋廠、新創皮具廠製成皮包，進口台灣銷售，同時並委
    由大陸壹佰佳廣告有限公司（下稱壹佰佳公司）製作海報作
    為廣告之用， 並於92年12月17日就「ISI」圖樣申請商標註
    冊，於93年11月16日由經濟部智慧財產局（下稱智財局）核
    准第00000000號註冊商標，指定使用於各類皮包、皮夾等商
    品（下稱系爭商標圖樣），故上訴人確為系爭商標圖樣之合
    法商標權人。惟被上訴人竟抄襲系爭商標及圖樣，並以訴外
    人周傳勇名義以系爭圖形向智財局申請商標註冊（申請案號
    ：00000000號），嗣即經智財局駁回。上訴人已以周傳勇違
    反商標法為由提起告訴，該案現由台灣板橋地方法院檢察署
    94年度偵字第 14433號偵查中。又系爭圖形僅係將英文大寫
    字母S、H排列而成 ，並無就每1字母作相同特質設計以表達
    整體性創意，亦不足以表現其個別性及獨特性，實非屬著作
    權法中之美術著作。且系爭圖形亦非屬地圖等具有科學性、
    學術性之圖形，而非屬著作權法中之圖形著作，自非著作權
    法保障之圖形著作。且乙○○既為被上訴人負責人之子，故
    其等間訂立之著作權讓與契約書顯屬不實。被上訴人既以經
    營皮件為業，於乙○○設計完成後亦未以系爭圖形申請商標
    註冊，僅讓與著作財產權，實與常理有違。再者，乙○○既
    證稱其設計特色係以斜線表示立體感，惟系爭圖形並未具有
    該特色，足見乙○○所設計之圖案並非系爭圖形。再者，被
    上訴人無法證明其於90年12月28日前即委託華特興業公司製
    作系爭圖形之印刷輪及自91年間使用系爭圖形生產皮包。又
    被上訴人係於上訴人委託駿業公司設計系爭商標後始於蘆洲
    路附近承租倉庫使用，且即使上訴人之店址與被上訴人前開
    倉庫在同一市區，亦難謂上訴人即知悉系爭圖形等語，資為
    抗辯。爰上訴聲明：(一)原判決廢棄。(二)廢棄部分，被上訴人
    第一審之訴駁回。(三)第一、二審訴訟費用均由上訴人負擔。
三、兩造不爭執之事項：
  (一)系爭商標圖樣ISI名稱及HS圖（即原審被證1商標及圖樣，見
    原審卷1第95頁）， 經上訴人向智慧財產局註冊商標，註冊
    號數00000000號 ，權利期間自93年11月16日起至103年11月
    15日止。
  (二)被上訴人原主張其享有著作財產權為原證1圖樣（見原審卷1
    第10頁）， 後改為原證8之圖形（見原審卷1第160頁），與
    被證5附圖即上訴人主張其有商標權之系爭商標及圖樣 （見
    原審卷1第110頁），二者實質上近似。
四、茲將兩造爭執之事項說明本院得心證理由如下：
  (一)系爭圖形是否由乙○○創作取得著作權後，讓與著作財產權
    予被上訴人？
    1.按當事人主張有利於己之事實，就其事實有舉證責任，民
      事訴訟法第277條定有明文 。又按「民事訴訟如係由原告
      主張權利者，應先由原告負舉證之責，若原告先不能舉證
      ，以證實自己主張之事實為真實，則被告就其抗辯事實即
      令不能舉證，或其所舉證據尚有疵累，亦應駁回原告之請
      求。」 有最高法院17年上字第917號判例意旨可考。被上
      訴人主張系爭圖形係由參加人乙○○所創作，乙○○於91
      年1月1日將系爭圖形之著作財產權讓與被上訴人，為上訴
      人所否認，辯稱系爭圖形非乙○○創作等語，自應由被上
      訴人就此有利之事實負舉證責任。
    2.查被上訴人起訴時所主張之圖案指的係原證２所附之圖案
      （見原審卷１第10頁），於起訴狀主張為圖形著作，但於
      著作權讓與契約書卻載明系爭圖案稱為美術著作（見原審
      卷1第9頁），嗣後又主張有著作權之圖形為原證８之圖形
      （見原審卷1第160頁），於本院審理時則稱係美術著作，
      前後已有所不符，如主張屬實，何以前後主張不一，足見
      其主張已非無疑。
    3.次查乙○○於原審固證稱：系爭圖形係由伊所創作，伊原
      受僱於被上訴人作業務及開發設計，  是取材巴西營業點
      Seneca Handbags Manufactory Ltd.公司，將S及H結合作
      1個圖案在90年6月至8月時畫出系爭圖形云云（見原審卷1
      第151、152頁）。惟證人乙○○為被上訴人法定代理人兒
      子，其證詞難免偏頗。且查被上訴人迄今仍未提出「
      seneca handbags manufactory Ltd.」之公司資料，該公
      司既為其父高俊雄（為被上訴人公司負責人配偶）與友人
      黃進財在巴西與人合夥之公司，何以遲遲無法提供該公司
      資料？再者，被上訴人至今未證明其所主張在巴西提出聲
      請「SH」申請商標註冊之公司  MASTER BAGS COMMERCIAL
      LTDA與被上訴人之關係，矧根據外交部函（見一審卷１第
      263頁）所示MASTER公司已於2003年6月關閉，在巴西目前
      尚無任何公司以「SH」作為註冊商標。況證人乙○○既為
      被上訴人負責人之子，當時受雇於被上訴人公司領有固定
      薪水，其父母均為被上訴人公司股東，衡諸常情，應該直
      接將所設計之圖案交給被上訴人公司使用，惟竟然訂立「
      著作權讓與契約書」（見原審卷1第9頁），並不合常情，
      且時間亦在上訴人90年使用系爭圖形之後（見後述），故
      乙○○所陳已非可採。
    4.又商業週刊固曾於903期訪問於巴西經營 Seneca品牌皮包
      之商人黃進財（見原審卷2第8頁），但公司中文名稱為淇
      泰公司，與被上訴人公司名稱並不相同，黃進財在巴西所
      營公司是否確與乙○○之父高俊雄合資，被上訴人未舉證
      以實其說，且該報導係指「於巴西經營Seneca品牌皮包之
      商人黃進財」，並非以「SH」為其品牌，且商業週刊之報
      導係記載「在巴西不認識半個人的黃進財，在2002年買了
      機票，單槍匹馬跑到巴西」，依此可推論乙○○所稱之「
      Seneca Handbags Manufactory」 公司係成立於91年之後
      ，惟乙○○卻稱「系爭圖形是我跟我父親高俊雄討論，是
      在90年初的時候討論的，因我在巴西設有營業點，是１個
      公司，名稱是seneca handbags manufactory Ltd.我是在
      90年6、7月或7、8月時畫出這個圖」云云（見原審卷１第
      151頁），顯然兩者所述「seneca handbags manufactory
      」公司成立時間不符，故乙○○所言顯非可信。
    5.再乙○○及被上訴人若對自己所設計之圖案有著作權之價
      值，表示雙方對智慧財產權具有相當程度之認識，被上訴
      人公司既以生產皮包、皮件為業，對商標之保護需求更甚
      於一般人，然何以未將該圖形申請商標註冊，均悖於一般
      商業之認知，被上訴人上開主張顯不可採。
  (二)兩造何人先使用系爭圖案生產皮包？
    1.被上訴人是否於90年12月29日向華特興業公司訂購系爭圖
      形之印刷輪，復自91年1月4日起陸續向信立公司採購系爭
      圖形設計圖案皮料以為製造皮包？被上訴人雖提出原證２
      之請款單及發票、原證３之訂購單、出口報單、原證10與
      附件２調查表以證明於91年間即使用系爭圖案生產皮包，
      並舉證人即華特興業公司受被上訴人委託製作系爭圖形印
      刷輪之林宣成為據。惟查原證２之請款單及統一發票，其
      上所記載之品名分別有「PR-8-2」、「PR-8」（見原審卷
      １第10至13頁），兩者品名不同，被上訴人復未舉證，並
      無從認定該品名即是指使用系爭圖案之商品。原證３之訂
      購單又記載品名為「R-8」， 出口報單則未載出口貨品有
      系爭圖形（見原審卷１第15至18頁）。再查林宣成係證稱
      ：90年11月22日製作ST印刷輪，後來再重作SH輪，未告知
      係何人所繪等語（見原審卷１第221至223頁），對於系爭
      圖形之製作經過並不清楚。又原證10調查表（見原審卷１
      第162頁） 並無製作人簽名蓋章，其形式上真正已為上訴
      人所否認，且雖載明商品內容有「包包SH系列」，其圖案
      內容是否即為系爭圖案，該調查表所附照片並無法識別。
      再者，該製表日期為93年 3月20日亦晚於上訴人申請商標
      註冊日期（92年12月17日），被上訴人又提出附件２「台
      北地下街店家調查表」（見原審卷1第243頁），商品內容
      則僅載為皮件、包包，與原證10載明商品內容含有「包包
      SH系列」顯有不同，相同調查表其內容竟不相同，況該店
      之營業者周傳勇為上訴人提出告訴使用上訴人所有之「
      ISI」 商標之人，其與被上訴人利害一致，所提調查表並
      不足採信。
    2.上訴人是否於90年間即委託大陸駿業公司以系爭商標及圖
      樣製作吊牌並續向大陸地區「長江皮革貿易」訂購印製系
      爭圖樣皮料，並委由當地公司製成皮包，進口臺灣銷售？
      查上訴人係於90年間即委託大陸地區「駿業輔料有限公司
      」設計「ISI」商標圖樣並製作吊牌後，續向大陸地區「
      長江皮革貿易」訂購印製「ISI」圖樣皮料 ，並委由當地
      、「興達手袋廠」、「新創皮具廠」製成皮包，進口台灣
      銷售，同時，委由當地「壹佰佳廣告有限公司」製作海報
      以為行銷廣告之用，分別有新駿業合同書及所附圖樣、廣
      州市長江皮革貿易部訂購單、新創公司訂單、進口報單可
      稽（見原審卷1第109至122頁被證5至被證9），上揭被證5
      至被證8 單據並經中國廣州市公證處公證及財團法人海峽
      交流基金會認證（見本院卷第58至71頁），既經大陸公證
      處公證，並經海峽交流基金會認證，應推定形式為真正。
      按上揭單據所載上訴人係於90年8月16日即以ISI圖樣開始
      廣州市長江皮革貿易部訂購產製皮件， 並於2001年9月20
      日以ISI圖樣向新創公司下訂單訂製皮件 。被上訴人雖主
      張被證5、被證6之「合同書」名稱為「新駿業」，承攬方
      印章卻為「駿業」 ，又被證7簽約雙方之代表人未簽名於
      其上，又上訴人未製作印刷輪前，竟可以直接由「長江皮
      革貿易」訂購印製「ISI」圖樣皮料，再者，被證8之貨號
      並未出現在被證9之進口報單上，而被證9更看不出商標之
      圖形標示云云，因而質疑上開證據之真實性。惟查，被證
      5、被證6之合同書名稱雖為「新駿業」，但承攬方已蓋有
      「廣州駿業輔料經營部」印文，係「駿業輔料有限公司」
      使用新駿業之合同書，並無礙於契約之效力 ；又被證7之
      文件亦有受託廠商之印文，故有無負責人簽名，並不影響
      本件作為證據資料之認定；又上訴人所委託「長江皮革貿
      易」亦可自行製作印刷輪，非必另行委託他人製作；至被
      證9之進口報單既然僅作為貨物完稅使用， 自僅記載貨品
      名稱即可，不必載明商品商標或照片、圖樣，被上訴人之
      質疑均尚非可採。
    3.上訴人有無接觸並仿造系爭圖形著作？被上訴人雖以承租
      台北縣蘆洲市○○路422巷82弄11號房屋作為倉庫使用，
      上訴人有接觸系爭圖案之可能云云，復為上訴人否認。查
      被上訴人係於91年12月24日承租該址設置倉庫，有房屋租
      賃契約書可考（見原審卷1第163至165頁）， 時間已晚於
      上訴人委託大陸廠商設計商標之時間（90年 5月29日），
      況上訴人店址位於蘆洲市○○路323巷168之4號 ，與被上
      訴人之倉庫尚非比鄰，既無直接或任何情況證據可證，尚
      無從任意推測上訴人知悉被上訴人承租倉庫內所存放物品
      而接觸並仿造系爭圖形著作。
五、綜上所述，上訴人抗辯自屬可信，被上訴人主張為不足採。
    被上訴人既未舉證證明系爭圖形確係由乙○○創作並讓與著
    作財產權予被上訴人，況上訴人更於92年12月17日向智財局
    申請商標註冊，於92年11月16日獲核准第00000000號註冊商
    標及圖樣。從而，被上訴人依據著作權法第84條規定，以上
    訴人侵權為理由，請求排除上訴人之侵害行為，請求上訴人
    不得重製被上訴人如附件所示SH設計圖，為無理由，不應准
    許。 原審判命上訴人不得重製被上訴人如附件所示之「SH
    」設計圖圖形著作，自有未洽。上訴意旨指摘原判決不當，
    求予廢棄改判，為有理由，自應由本院予以廢棄改判駁回被
    上訴人在第一審之訴。
六、本件事證已臻明確，兩造其餘主張、舉證及所提證據暨攻擊
    防禦方法，經本院審酌後，認均與本件判斷結果無影響，毋
    庸再逐一論述，附此敘明。
七、據上論結， 本件上訴為有理由，依民事訴訟法第450條、第
    78條、第86條第1項，判決如主文。
中    華    民    國    95    年    8     月    29    日
                    民事第七庭
                        審判長法  官  鄭三源
                              法  官  周美月
                              法  官  黃嘉烈
正本係照原本作成。
如不服本判決，應於收受送達後20日內向本院提出上訴書狀，其
未表明上訴理由者，應於提出上訴後20日內向本院補提理由書狀
（均須按他造當事人之人數附繕本）上訴時應提出委任律師或具
有律師資格之人之委任狀；委任有律師資格者，另應附具律師資
格證書及釋明委任人與受任人有民事訴訟法第466條之1第 1項但
書或第2項（詳附註）所定關係之釋明文書影本。
中    華    民    國    95    年    8     月    30    日
                              書記官  倪淑芳
附註：
民事訴訟法第466條之1（第1項、第2項）：
對於第二審判決上訴，上訴人應委任律師為訴訟代理人。但上訴
人或其他法定代理人具有律師資格者，不在此限。
上訴人之配偶、三親等內之血親、二親等內之姻親，或上訴人為
法人、中央或地方機關時，其所屬專任人員具有律師資格並經法
院認為適當者，亦得為第三審訴訟代理人。


司法院資訊處製作；財團法人民間司法改革基金會備份。
